臺灣臺南地方法院刑事判決　　　　　　　　96年度易字第37號
公　訴　人　臺灣臺南地方法院檢察署檢察官
被　　　告　丙○○
　　　　　　　　　　（現另案在監執行）
上列被告因詐欺案件，經檢察官提起公訴（95年度偵字第16263
號）及移請併案審理（96年度偵字第2563、6372號；96年度偵字
第6065號），本院判決如下：
    主  文
丙○○幫助共同連續意圖為自己不法之所有，以詐術使人將本人
之物交付，處有期徒刑陸月，減為有期徒刑月，如易科罰金，
以銀元佰元即新臺幣玖佰元折算壹日。
    事  實
一、丙○○應能預見一般人取得他人金融帳戶之行徑，常與財產
    犯罪之需要密切相關，且取得他人帳戶之目的，在於取得贓
    款及掩飾犯行不易遭人追查，又對於提供帳戶，雖無引發他
    人萌生犯罪之確信，但仍以縱若有人持以犯罪，亦不違反其
    幫助犯罪之意，將其於民國95年4月12日開立之朴子郵局帳
    號000  -00000000000000號帳戶（下稱本案郵局帳戶）之存
    摺、提款卡、密碼等物，於95年4月12日後某日（檢察官起
    訴時原認係95年3月間，嗣經公訴檢察官更正為95年4月間）
    ，在不詳地點，交付予某不詳姓名之成年男子，該男子及其
    所屬集團成員即共同基於意圖為自己不法所有之概括犯意，
    連續於附表所示時間，向甲○○、丁○○、乙○○施用詐術
    ，使其等陷於錯誤而陸續受詐匯款（受騙情形、被詐金額、
    匯款至本案帳戶之金額均詳附表）。嗣因甲○○、丁○○、
    乙○○不甘受騙而報警，始循線查知上情。
二、案經甲○○訴由臺南縣警察局麻豆分局報請臺灣臺南地方法
    院檢察署檢察官偵查起訴；丁○○訴由嘉義縣警察局朴子分
    局報請臺灣嘉義地方法院檢察署檢察官偵查後移請本院併案
    審理；乙○○訴由嘉義縣警察局中埔分局報請臺灣嘉義南地
    方法院檢察署檢察官呈請臺灣高等法院檢察署令轉臺灣臺南
    地方法院檢察署檢察官偵查後移請併案審理。
    理  由
一、訊據被告丙○○於偵、審中均坦認將其所有本案郵局帳戶之
    存摺、提款卡、密碼等物，交付予不詳姓名之成年男子，惟
    一再否認有何幫助詐欺犯行，於本院辯稱：伊因為信用破產
    ，撥打自由時報上代辦貸款廣告上之電話，辦理貸款，對方
    要求寄存摺、印章及提款卡，說可以幫伊作業績，至少匯新
    臺幣（下同）30萬元到伊的帳戶，然後他們再到銀行幫伊辦
    貸款，且願意先借伊1萬元，3日後「陳秋美會計師」會拿1
    萬元給嘉義市○○路上的空軍一號站的售票人員轉交給伊。
    伊乃依對方囑咐，將本案郵局帳戶存摺、印章（嗣改稱未交
    付印章）及提款卡放在信封裡面，於信封上寫「臺南市新市
    站陳秋美會計師收」，連同200元之託運費，交給嘉義市○○路上的空軍一號站售票人員，對方給伊1張收據，但3日後
    ，伊再打電話去，對方說不可能會有人匯錢過來，伊才知道
    可能被騙了，但上開收據已於搬家時遺失云云。
二、查，本案帳戶係被告丙○○於95年4月12日所申請開立，有
    臺灣郵政股份有限公司嘉義郵局96年4月3日嘉營字第096010
    -0384號函附被告本案郵局帳戶儲戶立帳申請書影本及歷史
    交易清單各1份在卷可稽（見本院卷第32至34頁），且被告
    亦自承其於95年4月間將存摺、提款卡、密碼一併交付予不
    詳姓名之成年男子；又本案郵局帳戶經人利用以供如附表所
    示被害人匯入附表所載受詐款項之事實，亦經證人即附表編
    號1至4號所示之被害人於警詢中指訴歷歷，並有如附表「證
    據」欄所示供述、非供述證據在卷可佐，是本案郵局帳戶係
    被告於95年4月12日申請開立後，交付予不詳姓名男子，供
    該男子或其所屬詐欺集團持以遂行詐欺取財犯行之工具，已
    甚明確。被告既以前詞置辯，則本件應審酌者，厥為：被告
    係基於幫助他人財產犯罪之不確定故意而交付本案郵局帳戶
    予該不詳姓名成年男子？或是如其所辯，因為辦理貸款而將
    本案郵局帳戶之存摺、提款卡、密碼交付他人，以致遭人訛
    騙？
三、查：
  （一）被告丙○○於95年9月26日偵訊時原供稱本案郵局帳戶
        之存摺及提款卡，於其申請低收入戶時，放在車上『遺
        失』，因為其以生日及身份證字號作密碼，故別人知道
        提款卡密碼。並稱其遭「陳秋美」會計師詐騙而至空軍
        一號站寄送之金融機構帳戶約有2本至4本，其僅記得農
        民銀行、臺北國際商業銀行，其餘不記得，且於交寄該
        等銀行存摺、提款卡至空軍一號站之翌日，即察覺有異
        ，乃於第3天以電話語音報失，因「本案郵局帳戶之存
        摺也不見，所以順便一同報遺失」等語（見偵Ｂ卷第15
        至17頁）；嗣於95年11月28日偵訊時則改稱其係看報紙
        貸款廣告而將本案郵局帳戶之存摺、提款卡交給「陳清
        廉」會計師（見偵Ａ卷第4頁）；再於本院中又稱其看
        報紙辦貸款廣告所交付者，包含本案郵局帳戶之存摺、
        提款卡及密碼（見本院卷第20、50、51頁），是被告就
        本案郵局帳戶之存摺、提款卡、密碼究為「遺失」或「
        遭詐騙而交付」；詐騙者究係「陳清廉」會計師或「陳
        秋美」會計師之陳述，前後不一，則本案郵局帳戶之存
        摺、提款卡、密碼是否確如被告所述，其為辦理貸款，
        遭詐騙而交付予空軍一號售票人員，實非無疑。
  （二）據被告於本院辯稱，其係為了申請低收入戶補助款而開
        立本案郵局帳戶，供匯入該補助款使用，其後翻閱95年
        4月5日至同月10日之自由時報分類廣告，始撥打其上刊
        載之電話號碼申辦貸款，並依指示在95年端午節前3日
        交付本案郵局帳戶之存摺、提款卡予空軍一號的售票人
        員云云（見本院卷第50、80、112頁），依其所述，其
        係先申辦帳戶後，始見報載貸款廣告。然本案郵局帳戶
        是被告於95年4月12日申設，已如前述，此與被告所辯
        先行申設帳戶而後見報載廣告以致遭詐騙之流程相左；
        又附表所示被害人遭詐騙之時間，始於95年5月2日，而
        95年之端午節乃5月31日，是倘確如被告所辯，其於95
        年端午節前3日（即95年5月29日）始將上開郵局帳戶交
        予他人，焉有於交付之前，即有附表所示之被害人將款
        項匯入其郵局帳戶之理？
  （三）再者，倘若被告確係為了籌措生活費，看報紙貸款廣告
        而交付本案郵局帳戶之存摺、提款卡，則本案郵局帳戶
        對其而言，即有急切之需要，衡情自當於發現遭自稱「
        陳秋美」會計師訛騙時，立即報案處理，以免帳戶有遭
        人非法用途而損害自身權益之虞，惟被告並未報警處理
        ；又據被告所陳，其於交付本案郵局帳戶存摺、提款卡
        及密碼序空軍一號售票人員時，曾詢問是否會有問題，
        若其所言為真，則被告就此種貸款方式是否有遭詐騙之
        虞，並非無疑，且應可推認其為謹慎之人，然其竟未妥
        善收存空軍一號售票人員所交付之收據，而隨意丟棄，
        其上開所為均有違常情。
  （四）被告丙○○雖提出96年3月14日中華日報分類廣告1份（
        見本院卷第27頁），欲證明其確為辦理貸款而遭詐騙，
        然被告所提出之報紙廣告，並非其當時所翻閱之報紙廣
        告，此亦據被告自陳在卷（見本院卷第21頁），此份報
        紙分類廣告尚無從據為有利被告認定之依據。
  （五）綜上，被告辯稱其為委託自稱會計師者辦理貸款而將本
        案郵局帳戶之存摺、提款卡、密碼拿至空軍一號交予售
        票人員籌節，要難信實，無從採信。至被告交付本案郵
        局帳戶存摺、提款卡、密碼之期日，參酌被告之供述及
        本案郵局帳戶之開戶日期，應認為95年4月12日後某日
        ，檢察官起訴原記載為95年3月間，此部分亦經公訴檢
        察官於準備程序更正，併此敘明。
四、按金融機構開設存款帳戶，原係針對個人社會信用而予以資
    金流通，具有強烈之屬人性，而金融帳戶為個人理財之工具
    ，於金融機構申請開設存款帳戶並無任何特殊之資格限制，
    一般民眾皆可利用存入最低開戶金額之方式，任意在金融機
    構申請開設存款帳戶，且一人並可於不同之金融機構申請多
    數之存款帳戶使用，尚無任何困難，此乃眾所周知之事實，
    被告自承其曾從事服裝、臨時工、搬家工、計程車司機等工
    作（見本院卷第111頁），則被告為有社會工作經驗之人，
    對此應有所認知，倘無正當理由使用他人提供之帳戶，客觀
    上自可預見其目的係供為某筆資金之存入，後再行領出之用
    ，且該筆資金之存入及提領過程係有意隱瞞其流程及行為人
    身分曝光之用意，一般人本於一般認知能力應均易於瞭解。
    是依一般人之社會生活經驗，若見他人不以自己名義申請帳
    戶，反而向人收集存款帳戶為不明用途使用或流通，衡情對
    於該等帳戶可能供詐欺之不法目的使用，當有合理之預期，
    況且利用不相識之人之帳戶從事詐欺之用，早為傳播媒體廣
    為報導，被告為有社會經驗之人，其應可預見交付自己名義
    之帳戶存摺、金融卡（含密碼）等帳戶資料予他人流通，誠
    有幫助從事詐欺取財犯行之人利用，該帳戶作為實施犯罪之
    可能，但其仍將其帳戶資料交付予年籍姓名均不詳之他人及
    其所屬詐欺集團，以致自己完全無法了解、控制其帳戶資料
    之使用方法及流向，故被告應具有縱他人利用該帳戶供實施
    詐欺取財犯罪之用，亦不違背其本意之幫助犯意甚明。
五、被告丙○○行為後，刑法修正條文業於94年2月2日修正公布
    ，並自95年7月1日起施行，茲比較修正前、後刑法及相關法
    律與本案相關之修正前後規定如附件所示。
六、被告丙○○基於幫助他人犯罪之意思，將其所有之銀行帳戶
    存摺、金融卡（含密碼）交付予姓名年籍不詳之人及所屬詐
    騙集團，該詐騙集團成員利用被告之幫助，使附表所示被害
    人在遭該詐騙集團成員施用詐術後而陷於錯誤，因而轉帳至
    被告所提供之前揭帳戶，是被告係參與詐欺罪構成要件以外
    之行為，應認其所為係幫助犯而非正犯行為，故核被告所為
    ，係犯刑法第30條第1項、第339條第1項幫助詐欺取財罪。
    而該姓名年籍不詳之人與所屬詐騙集團就上開詐欺取財犯行
    ，有犯意聯絡及行為分擔，應論以刑法第28條之共同正犯。
    被告幫助他人犯罪，為從犯，應依刑法第30第2項規定，減
    輕其刑。
七、本件被告丙○○犯罪行為之時間，係在96年6月24日以前，
    所犯罪名宣告刑在有期徒刑1年6月以下，合於中華民國96年
    罪犯減刑條例第2條第1項第3款之規定，應減其宣告刑2分之
    1 ，並諭知易科罰金之折算標準。
八、爰審酌被告許進申提供帳戶之存摺、提款卡、密碼章幫助他
    人詐欺取財，既助長他人犯罪，增加政府查緝困難，危害交
    易秩序與社會治安，並造成附表所示被害人之財產損失，且
    犯後一再飾詞否認犯行，犯後態度非佳，復斟酌被害人所受
    損失等一切情狀，量處如主文所示之刑，並諭知其易科罰金
    之折算標準。至於被告所有之本案郵局帳戶之存摺、提款卡
    、密碼等物，雖係供本件犯罪所用之物，惟未經扣案，且又
    非屬違禁物或須義務沒收之物，故不另為沒收之諭知，併此
    敘明。
九、依刑事訴訟法第299條第1項前段，刑法第2條第1項前段、第
    28條、第339條第1項，修正前刑法第30條第1項前段、第2項
    、第41條第1項前段，中華民國96年罪犯減刑條例第2條第1
    項第3款、第7條，刑法施行法第1條之1，判決處刑如主文。
中　　華　　民　　國　　96　　年　　12　　月　　26　　日
  　　　　      　刑事第十三庭   審判長法　官　張維君
                                       法  官  陳淑勤
                                       法  官  莊玉熙
以上正本證明與原本無異。
如不服本判決應於收受本判決後10日內向本院提出上訴書狀，並
應敘述具體理由。如未敘述上訴理由者，應於上訴期間屆滿後20
日內向本院補提理由書狀（均須按他造當事人之人數附繕本）「
切勿逕送上級法院」。
　　　　　　　　　　　　　　　　       書記官　余富誠
中　　華　　民　　國　　96　　年　　12　　月　　27　　日
附錄本案論罪科刑法條：
刑法第339條第1項：
意圖為自己或第三人不法之所有，以詐術使人將本人或第三人之
物交付者，處五年以下有期徒刑、拘役或科或併科一千元以下罰
金。
附件：新舊法比較之相關說明
一、刑法第30條：
    刑法第30條修正前後僅係就文字加以修正，並未涉及罪刑實
    質內容之變更，對被告林柏翰而言並無有利或不利之問題，
    是既無刑法第2條第1項後段之情形，自仍應依刑法第2條第1
    項前段，適用修正施行前刑法第30條規定論處。
二、刑法第41條：
    修正前刑法第41條第1項前段規定：「犯最重本刑為5年以下
    有期徒刑以下之刑之罪，而受6個月以下有期徒刑或拘役之
    宣告，因身體、教育、職業、家庭之關係或其他正當事由，
    執行顯有困難者，得以1元以上3元以下折算1日，易科罰金
    」；而被告行為時之易科罰金折算標準，修正前罰金罰鍰提
    高標準條例第2條前段（現已刪除）規定，就其原定數額提
    高為100倍折算1日，則依被告行為時之易科罰金折算標準，
    應以銀元300元即新臺幣900元折算1日。惟修正後刑法第41
    條第1項前段則規定：「犯最重本刑為五年以下有期徒刑以
    下之刑之罪，而受六個月以下有期徒刑或拘役之宣告者，得
    以新臺幣一千元、二千元或三千元折算一日，易科罰金」。
    比較修正前後之易科罰金折算標準，以修正前刑法第41條第
    1項前段之規定有利於被告，是應依刑法第2條第1項前段，
    適用修正前刑法第41條第1項前段之規定，定其易科罰金折
    算標準。
三、修正後刑法施行前，刑法分則編有關罰金刑之貨幣單位係銀
    元；且依刑法分則編應處罰金者，應適用罰金罰鍰提高標準
    條例第1條、第4條之規定，亦即應按各該具體條文制定或修
    正之時間先後，定其提高之倍數。惟被告行為後，刑法施行
    法增訂第1條之1，於95年6月14日經總統公布，並自同年7
    月1日起施行；該條規定：「中華民國94年1月7日日刑法修
    正施行後，刑法分則編所定罰金之貨幣單位為新臺幣。94
    年1月7日刑法修正時，刑法分則編未修正之條文定有罰金者
    ，自94年1月7日刑法修正施行後，就其所定數額提高為30
    倍。但72年6月26日至94年1月7日新增或修正之條文，就其
    所定數額提高為3倍」。亦即自95年7月1日起，刑法分則編
    所定罰金之貨幣單位，由銀元改為新臺幣。惟刑法施行法第
    1條之1係替代罰金罰鍰提高標準條例部分條文，與經換算後
    ，該條例所定之罰金額度相同，僅係貨幣單位由銀元改為新
    臺幣，不發生有利、不利之問題，亦非法律變更刑度之條文
    ，無比較新舊法之問題，併予敘明。
 附表：（單位：新臺幣，元）
┌──┬───┬────┬───────────────┬─────────┐
│編號│被害人│被詐金額│  被  詐  過  程              │    證    據      │
├──┼───┼────┼───────────────┼─────────┤
│1   │甲○○│5萬元   │甲○○於95年3月20日上午9時50分│1.甲○○警詢之陳述│
│    │      │        │接獲自稱李忠祥之男子電話，謂其│  （見警Ａ卷第3至 │
│    │      │        │抽中獎金90萬元，惟需先付律師費│  4頁）。         │
│    │      │        │始能領取獎金，甲○○因而陷於錯│2.郵政國內匯款執據│
│    │      │        │誤，先後於95年5月3日上午9時29 │　2張（見警Ａ卷第 │
│    │      │        │分許、同日下午2時36分許，陸續 │  19頁背面、第20頁│
│    │      │        │各匯款2萬5千元（2次共5萬元）入│  正面）。        │
│    │      │        │丙○○本案郵局帳戶，嗣於95年5 │3.丙○○本案郵局立│
│    │      │        │月4日，該男子再致電要求王女繳 │  帳申請書影本、歷│
│    │      │        │納10萬元稅款始能領取獎金，王女│  史交易清單（見警│
│    │      │        │始知受騙。                    │  Ａ卷第30頁；本院│
│    │      │        │                              │  卷第32至34頁）  │
├──┼───┼────┼───────────────┼─────────┤
│2   │丁○○│8萬元   │丁○○於95年5月3日上午8時許， │1.丁○○於警詢之陳│
│    │      │        │自夾報廣告中閱得代辦借款之廣告│　述（見警Ｂ卷第1 │
│    │      │        │，即撥打0000000000電話，由自稱│  至3頁）。       │
│    │      │        │「陳秋美」會計師之詐騙集團成員│2.郵政國內匯款執據│
│    │      │        │ 接聽，經丁○○向「陳秋美」表 │　2張及丙○○本案 │
│    │      │        │ 明欲辦理借款後，「陳秋美」佯 │  郵局帳戶交易明細│
│    │      │        │ 騙丁○○需將其個人金融機構存 │  表（見警Ｂ卷第16│
│    │      │        │ 簿、金融卡（含提款密碼）郵寄 │  至18頁）。      │
│    │      │        │ 予「陳秋美」，且需先行匯款用 │3.丙○○本案郵局立│
│    │      │        │ 以包紅包給辦理貸款之銀行專員 │  帳申請書影本、歷│
│    │      │        │ ，丁○○因而陷於錯誤，而遵循 │  史交易清單（見本│
│    │      │        │ 該人之指示，陸續於95年5月4日 │  院卷第32至34頁）│
│    │      │        │ 上午9時56分、同日中午12時28分│  。              │
│    │      │        │許、同日下午2時許，分別匯款2萬│                  │
│    │      │        │2千元、5萬元、8千元（共計8萬元│                  │
│    │      │        │）至丙○○本案郵局帳戶內。惟詹│                  │
│    │      │        │惠琳均未獲得貸款，始知受騙。  │                  │
├──┼───┼────┼───────────────┼─────────┤
│3   │乙○○│        │看報紙登廣告欲借款，對方要求先│1.乙○○警詢之陳述│
│    │      │        │匯手續費入本案郵局帳戶，乙○○│　（見警Ｃ卷第10、│
│    │      │        │乃分別95年5月2日中午12時、95年│  11頁）。        │
│    │      │        │5月2日下午1時29分、95年5月2日 │2.報紙剪報廣告影本│
│    │      │        │下午2時28分、95年5月4日下午12 │　1份（見警Ｃ卷第 │
│    │      │        │時52分，分別匯款8萬元、1萬6千 │　17頁）。        │
│    │      │        │元、4千3百元、2萬元入本案郵局 │3.郵政國內匯款執據│
│    │      │        │帳戶，之後乙○○未取得貸款，對│　4張（見警Ｃ卷第 │
│    │      │        │方亦未退還已匯金額，范女始知受│　18頁背面、第20頁│
│    │      │        │騙。                          │　、第22頁）。    │
│    │      │        │                              │4.丙○○本案郵局立│
│    │      │        │                              │  帳申請書影本、歷│
│    │      │        │                              │  史交易清單（見本│
│    │      │        │                              │  院卷第32至34頁）│
│    │      │        │                              │  。              │
└──┴───┴────┴───────────────┴─────────┘
